臺灣高等法院臺中分院民事判決
                                    109年度建上字第80號 
上  訴  人  國總建設開發事業股份有限公司

法定代理人  賈秀珍  
訴訟代理人  李浤誠律師
被上訴人    蔡唐榮  
訴訟代理人  吳莉鴦律師
上列當事人間請求履行契約事件，上訴人對於民國109年8月21日
臺灣南投地方法院108年度建字第10號第一審判決提起上訴，本
院於110年9月14日言詞辯論終結，判決如下：
    主  文
上訴駁回。
第二審訴訟費用由上訴人負擔。
    事實及理由
一、上訴人主張：
㈠、坐落南投縣○○鄉○○段000地號、面積154.48平方公尺之土地（
    重測前為南投縣○○鄉○○段000○00地號、面積26平方公尺之土
    地，嗣於重測後變更段名、地號，再與同段000、同段000、
    同段000地號土地合併，並分割增加同段000之0地號土地，
    下稱000地號土地）為被上訴人所有。為合建改建被上訴人
    所有南投縣○○鄉○○路000號（下稱○○路000號建物）、訴外人
    ○○○○股份有限公司（下稱○○公司）所有南投縣○○鄉○○街0號
    建物（下稱○○街0號建物）及上開建物坐落之土地等事宜，
    被上訴人與○○公司分別於民國83年11月29日簽立協議書，於
    85年6月21日簽立協議書。
㈡、嗣上訴人於86年8月間承受○○公司與被上訴人間關於000地號
    土地之合建權利義務關係，遂先由被上訴人與○○公司於86年
    8月15日簽立議定書，約定由○○公司將○○街0號建物坐落之土
    地、在建工程及建照等權利轉讓予上訴人，上訴人再與○○公
    司於86年8月18日簽立契約書，最後由兩造於86年8月21日簽
    立協議書（下稱86年8月21日協議書），兩造間因而存有合
    建法律關係。而上開契約均係由被上訴人之父丙○○代理被上
    訴人或偕同被上訴人簽立，被上訴人自應依上開協議書、議
    定書、兩造間之協議書，與上訴人議定合建改建單價及總價
    ，暨提供000地號土地權利，由上訴人或其指定人為合建改
    建之建築設計、申請建築執照。另兩造間前有拆屋還地訴訟
    ，固經本院94年度上易字第381號判決確定在案（下稱前案
    ），惟前案僅認定被上訴人合法終止○○路000號建物之租賃
    關係，並無認定被上訴人是否合法終止兩造間之合建契約，
    故前案確定判決理由於本件無爭點效適用。
㈢、又如認兩造間之合建關係已終止，則上訴人已支付丙○○如原
    判決附件(下稱附件)所示「國建」欄之新臺幣（下同）430
    萬8361元、「賈秀珍」欄之77萬9979元、「水沙蓮」欄之44
    萬7750元、向鑿井工程廠商墊付如附件所示「鑿井工程」欄
    之63萬元，及已支付被上訴人合建契約之款項如附件所示「
    合建預付款」欄之850萬元，合計1466萬6090元之合建款，
    被上訴人應返還予上訴人。
㈣、爰於先位之訴，依據83年11月29日協議書、86年8月15日議定
    書、86年8月18日契約書、86年8月21日協議書（以下合稱系
    爭協議書），請求被上訴人應出具同意書，內容記載為：「
    本人所有南投縣○○鄉○○段000 地號土地（面積154.48平方公
    尺、權利範圍全部），授權國總建設開發事業股份有限公司
    或其指定第三人全權處理000地號土地改建合建之建築設計
    ，並配合國總建設公司或其指定第三人申請建築執照及使用
    執照，所應出具土地使用同意書暨需簽署一切暨提供必要資
    料；另國總建設公司因合建改建所墊付建築費用、工程管理
    費用、稅捐，本人將於完工交屋時與國總建設公司結清款項
    。此外，本人同意交付000地號土地予國總建設公司管理使
    用、占有，使國總建設公司基於合建改建管理員身分，管理
    使用、占有000地號土地，至本人結清國總建設公司墊付之
    所有款項，始向國總建設公司請求返還000 地號土地。此致
    國總建設開發事業股份有限公司收執」(下稱系爭同意書)予
    上訴人。於備位之訴，依據民法第179條規定，請求被上訴
    人應返還因合建契約而受領之1466萬6090元（原審就上訴人
    先位、備位之訴，均為上訴人敗訴判決，上訴人不服，提起
    上訴，未繫屬本院部分，不予贅述）。並先位上訴聲明：㈠
    原判決廢棄。㈡被上訴人應出具系爭同意書予上訴人。㈢願供
    擔保，請准宣告假執行。備位上訴聲明：㈠原判決關於駁回
    後開第㈡項部分廢棄。㈡上開廢棄部分，被上訴人應給付上訴
    人1466萬6090元，及自97年8月5日起至清償日止，按年息百
    分之5計算之利息。㈢願供擔保，請准宣告假執行。
二、被上訴人則抗辯：
㈠、兩造間之權利義務關係以86年8月21日協議書為準，上訴人迄
    今仍未履行86年8月21日協議書之內容，被上訴人曾於91年1
    0月22日通知上訴人於通知收受10日內履行，逾期則終止契
    約，上訴人於91年10月22日收受上開通知後，仍置之不理，
    故兩造間之86年8月21日協議書已於91年11月2日合法終止。
    且被上訴人與○○公司簽立之83年11月29日、85年6月21日協
    議書、86年8月15日議定書，及與上訴人簽立之86年8月21日
    協議書，係約定改建事宜，且被上訴人並非86年8月18日契
    約書之當事人，兩造間並非合建關係，被上訴人無出具系爭
    同意書之義務。
㈡、另附件所示「國建」欄之430萬8361元、「賈秀珍」欄之77萬
    9979元、「水沙蓮」欄之44萬7750元，均由丙○○收受；附件
    所示「鑿井工程」欄之63萬元，係上訴人與訴外人○○○○工程
    行簽訂之工程合約及付款情形；至於上訴人所提88年12月21
    日、88年12月24日暫收條，印文為蔡堂榮，非被上訴人之印
    文，被上訴人並無收受如附件所示「合建預付款」欄之850
    萬元，故上訴人上開支付款項均與被上訴人無涉。況上訴人
    於108年7月31日提起本件訴訟，距83年至86年間協議書、議
    定書，或距上訴人支付上開款項之日，均已逾15年消滅時效
    ，被上訴人自得拒絕給付。並答辯聲明：上訴駁回。
三、兩造就本件為爭點整理如下：（見本院卷第310至312頁）
㈠、不爭執事項：
１、000地號土地為被上訴人所有。
２、被上訴人及○○公司前為改建被上訴人所有○○路000號建物、○○
    公司所有○○街0號建物及上開建物坐落之土地等改建事宜，
    於83年11月29日簽立83年11月29日協議書，並由原法院公證
    人甲○○就83年協議書於83年11月30日認證。嗣被上訴人及○○
    公司於85年6月21日簽立85年6月21日協議書。
３、被上訴人及○○公司於86年8月15日簽立86年8月15日議定書並
    約定將○○街0號建物坐落之土地、在建工程及建照等權利轉
    讓上訴人。
４、上訴人與○○公司於86年8月18日簽立86年8月18日契約書。
５、兩造於86年8月21日簽立86年8月21日協議書，並由原法院
    公證人乙○○就86年協議書於同日認證。
６、原判決附件所示「國建」欄之430萬8361元、「賈秀珍」欄之
    77萬9979元、「水沙蓮」欄之44萬7750元，係由丙○○受收。
７、被上訴人於91年10月22日委請律師發函予上訴人，催告上訴
    人於文到10日內依86年8月21日協議書內容履行，否則以該
    函之送達為終止兩造協議之意思表示，上訴人並已收受。
８、兩造間所涉拆屋還地訴訟，業經本院94年度上易字第381號判
    決確定（下稱前案確定判決）。
㈡、爭點：
１、兩造間之86年8月21日協議書是否全部合法終止？
２、前案確定判決理由於本件有無爭點效之適用？
３、上訴人於先位之訴，依據系爭協議書之法律關係，請求被上
    訴人出具系爭同意書予上訴人，有無理由？
４、上訴人於備位之訴主張86年8月21日協議書如已合法終止，被
    上訴人應依民法第179條之規定返還因合建契約而受領之146
    6萬6090元，有無理由？
四、得心證之理由：　　　　　　　　　　　　　　　     
㈠、兩造間關於系爭協議書之法律關係並非合建契約：
  　上訴人雖主張兩造間就000地號土地有成立合建之法律關係
    ，惟為被上訴人所否認，並辯稱兩造間僅存在改建之法律關
    係等語。而按解釋契約，應於文義上及論理上詳為推求，以
    探求當事人立約時之真意，並通觀契約全文，斟酌訂立契約
    當時及過去之事實、交易上之習慣等其他一切證據資料，本
    於經驗法則及誠信原則，從契約之主要目的及經濟價值作全
    盤之觀察，以為其判斷之基礎，不能徒拘泥字面或截取書據
    中一二語，任意推解致失其真意（最高法院99年度台上字第
    1421號民事裁判意旨參照）。經查：
⑴、依據被上訴人與○○公司簽立之86年8月15日議定書第13點記載
    略以：○○公司與被上訴人同意83年11月29日協議書被上訴人
    對○○公司之權利義務移轉予買受人即上訴人等，以本議定詳
    載為準為主要約定解釋。83年11月29日協議書仍為本約之一
    部分，不可分割，與本議定書具有同等聯立效力。第14點記
    載略以：○○公司與被上訴人同意85年6月21日雙方簽立之共
    同使用共同壁協議書（即85年6月21日協議書）為本議定書
    之一部分，不可分割，與本議定書有同等效力。第15點記載
    略以：○○公司與被上訴人同意丙○○為83年11月29日協議書之
    認證書申請代理人外，亦為實質當事人及合建改建房屋之土
    地所有權人等語（見原審卷第42頁）。再參以兩造間所簽立
    之86年8月21日協議書第1條亦記載：被上訴人與○○公司所簽
    立之83年11月29日協議書，由上訴人同意承擔之，被上訴人
    對○○公司之權利移轉予上訴人等語（見原審卷第53頁）。足
    見○○公司與被上訴人簽立之83年11月29日協議書、85年6月2
    1日協議書所約定之權利義務關係，均同意由○○公司移轉予
    上訴人，上訴人亦同意承擔○○公司對被上訴人之權利義務關
    係，並以86年8月15日議定書為主要約定之解釋，而83年11
    月29日協議書、85年6月21日協議書亦與86年8月15日議定書
    具有同等之效力，可堪認定。
⑵、另系爭協議書有下述約定內容：
①、83年11月29日協議書記載略以：被上訴人為○○路000號建物，
    ○○公司為○○街0號建物改建事宜，共同訂立協議事項如下。
    第1條約定：被上訴人所興建之建築物，其兩側牆壁（即現
    狀之共同壁）之建築成本由○○公司負擔。第3條約定：被上
    訴人所有土地之建築設計，由○○公司協助申請建築執照，其
    費用由被上訴人負擔。第5條約定：被上訴人所有之建築工
    程，由○○公司指定之欣亞營造公司承造，其建築費用，○○公
    司同意先行墊付，俟完工交屋時結清。第6 條約定：被上訴
    人改建所需之建築費用，依建築圖說，由○○公司提供詳實之
    單價分析表，但不含工程管理費及稅捐。第7條：被上訴人
    同意於84年1月6日前搬遷，並出具拆除同意書等，其拆除費
    用由○○公司負擔（見原審卷第27頁至第29頁）。
②、85年6月21日協議書記載略以：○○公司與被上訴人同意雙方共
    同使用共同壁外，並無其他任何糾葛情事（見原審卷第45頁
    ）。
③、86年8月15日議定書記載略以：為配合雙方房地改建事宜，因
    ○○公司將○○街0號房屋所有土地、在建工程及建照等所有權
    利出讓予上訴人。今依上開2協議書所載及現有連續壁牆體
    外緣為雙方共同地界界址、借貸欠款及改建墊付款情事、合
    建改建房地交付管理使用、其他情事‧‧‧等權利移轉及承擔
    應履行事項詳細訂立本議定書，內容條件詳列如下。其中第
    3點係關於共同壁協議書須遵守、釐清界址地界線位置，係
    關於承造開工牆體座標、確定界樁鑑定施工；第6點係關於
    明定復工界樁鑑定界址、地籍圖線與地界線合一；第8點則
    約定：被上訴人同意由○○公司及買受人即上訴人全權承擔處
    理被上訴人所有土地改建合建之建築設計、申請建築執照及
    使用執照、建築費用之墊付（含兩側牆壁）、工程管理費用
    、稅捐及完工結清款‧‧‧等事項。惟申請建築執照時，由於
    土地為丙○○所有，屆期須由丙○○出具其為土地所有權人之土
    地使用同意書。‧‧‧。雙方同意交付由上訴人管理佔有被上
    訴人及丙○○上開合建改建之土地。雙方及丙○○同意上訴人為
    合建改建管理員身份，依八三協議書（即83年11月29日協議
    書）第5條及本議定書所訂至完工交屋結清墊款欠款為止，
    方返還上開全部土地。第9條約定：雙方同意應就被上訴人
    合建改建所需之建築費用、工程管理費用及稅捐‧‧‧等，原○
    ○公司委由欣亞營造公司承造‧‧‧，被上訴人同意欣亞營造之
    承造權利依約移轉由上訴人或其指定之人及營造商全權承擔
    處理之；第10點約定：○○公司同意告知上訴人，須支付被上
    訴人租賃金每月2萬元，便利上訴人施工空間。聯立之租賃
    施工約定期間以9個月至1年為限。該管理使用占有土地期限
    至被上訴人000號土地房屋完工點交房屋結清被上訴人與丙○
    ○之積欠款及上訴人之墊付款為止，方返還上開全部土地；
    第11點約定：就000號土地拆除搬遷後，均無條件自本議定
    書簽立起由○○公司交付上訴人或其相關企業合建改建管理佔
    有使用，上訴人為合建改建管理員身分‧‧‧合建改建佔有管
    理期間不得終止，依簽立八三協議書即83年11月29日第六條
    另行與上訴人議定詳實合建改建單價及總價（見原審卷第37
    頁至第41頁）。
④、86年8月21日協議書記載略以：雙方為相鄰地界事宜，共同訂
    立協議事項如下：一、原○○公司與被上訴人簽訂之83年11月
    29日協議書，由上訴人同意承擔之，被上訴人對○○公司之權
    利移轉予上訴人。二、雙方同意相鄰之地界以現有之連續壁
    作為共同地界，雙方並以重新鑑界之地界線作為依據，日後
    被上訴人興建建物時，其地下室一樓之地面樓板建築成本（
    不含開挖成本），由上訴人補貼；上訴人並同意被被上訴人
    得在地界下之連續壁裏，興建必要之支柱。三、上訴人承租
    被上訴人現址之房地，每月租金2萬元，以作為施工時之施
    作空間，租金1次支付半年租金予被上訴人‧‧‧。四、被上訴
    人同意上訴人施工時，得將連續壁施作所需之地錨打入被上
    訴人之基地下，施工時間為270天；唯上述工作不得影響被
    上訴人日後興建房屋之施工，如有致使被上訴人損失時，由
    上訴人負責。五、被上訴人同意日後不得以各項鄰房糾紛為
    由提出上訴人停止施工之要求等語（見原審卷第53頁）。
　　則由上開約定內容可知，被上訴人為○○路000號建物與○○公
    司為○○街0號建物之改建事宜，共同協議渠等日後改建建物
    之共同壁之建築成本由○○公司負擔，並由○○公司協助被上訴
    人申請日後改建之建築執照，且該費用仍由被上訴人負擔；
    至於被上訴人改建之建築費用，則由○○公司提供單價分析表
    ，並由○○公司先行墊付，俟完工交屋時再與被上訴人結清，
    被上訴人亦同意於84年1月6日搬遷後，同意拆除○○路000號
    建物之費用由○○公司及上訴人負擔。而○○公司與被上訴人亦
    同意除雙方共同使用共同壁外，並無其他任何糾葛情事。嗣
    ○○公司因將○○街0號建物所有土地、在建工程及建照等權利
    讓與上訴人，○○公司與被上訴人即就現有連續壁牆體外緣為
    雙方共同地界界址、借貸欠款及改建墊付款情事、合建改建
    房地交付管理使用、其他情事等權利移轉及承擔應履行事項
    在86年8月15日議定書詳細約定，而該內容主要係關於共同
    壁協議書須遵守、釐清界址地界線位置、承造開工牆體座標
    、確定界樁鑑定施工，復工界樁鑑定界址、地籍圖線與地界
    線合一，及被上訴人同意由○○公司、上訴人全權承擔處理被
    上訴人所有土地改建合建之建築設計、申請建築執照及使用
    執照、建築費用之墊付（含兩側牆壁）、工程管理費用、稅
    捐及完工結清款等事項，且丙○○須出具土地使用同意書以利
    上訴人將來申請建築執照時，並同意上訴人為合建改建管理
    員身份使用000地號土地及被上訴人須依83年11月29日協議
    書另行與上訴人議定詳實合建改建單價及總價，另○○公司應
    向上訴人告知須支付被上訴人租賃金每月2萬元以便利上訴
    人施工，租賃施工約定期間以9個月至1年為限，而上訴人管
    理使用占有土地期限至被上訴人改建之房屋完工點交並結清
    被上訴人與丙○○之積欠款及上訴人之墊付款為止。而依兩造
    所簽立86年8月21日協議書之記載，亦僅重申兩造相鄰之地
    界以現有之連續壁作為共同地界，並以重新鑑界之地界線作
    為依據，且上訴人使用被上訴人所有000地號土地係有對價
    關係，即約定日後被上訴人興建建物時，其地下室一樓之地
    面樓板建築成本，由上訴人補貼被上訴人，並同意上訴人得
    在地界下之連續壁裏興建必要之支柱使用，上訴人施工時所
    須施作空間得使用被上訴人現址之房地位置，惟須支付每月
    2萬元租金予被上訴人。
⑵、兩造就各自建物即○○路000號、○○街0號建物之改建事宜，就
    現有連續壁牆體外緣為雙方共同地界界址、借貸欠款及改建
    墊付款、合建改建房地交付管理使用等事項，約定以被上訴
    人提供000地號土地以供上訴人便利於不定期間繼續施工，
    並由上訴人全權承擔處理被上訴人所有土地改建之建築設計
    、申請建築執照及使用執照、建築費用之墊付（含兩側牆壁
    ）、工程管理費用、稅捐及完工結清款等事項，嗣被上訴人
    之房屋改建完工點交後，再結清上訴人與被上訴人、丙○○間
    之款項，則被上訴人日後改建之建築執照，相關費用仍由被
    上訴人負擔；至於被上訴人改建之建築費用，則由上訴人提
    供單價分析表後，由上訴人先行墊付，俟完工交屋時再與被
    上訴人結清。是以，被上訴人仍係以自己名義領取建造執照
    並負擔相關費用，自為該建物之原始建築人，僅由上訴人代
    墊工程款，日後完工後再向被上訴人結清工程款，並無任何
    關於被上訴人同意將部分建物或土地移轉所有權作為上訴人
    報酬之相關約定，則兩造間並無任何「房地交換」、「以屋
    換地」、「以價金購買房屋」等約定，亦無如合建契約中，
    當事人約定一方提供土地而由他方建築房屋，並依約定比例
    分受建造完成之房屋及其基地之情形，則上訴人主張兩造間
    為合建契約之法律關係乙節，洵無足採。
㈡、兩造間關於86年8月21日協議書之法律關係已經終止，上訴人
    請求被上訴人出具系爭同意書，應無理由：
１、兩造間就現有連續壁牆體外緣為雙方共同地界界址、借貸欠
    款及改建墊付款情事、合建改建房地交付管理使用等事項之
    約定內容，應有混合承攬、委任等無名之繼續性契約性質；
    另關於上訴人為施工便利而租用被上訴人○○路000號房地部
    分，則屬租賃契約之性質。而民法關於不定期之繼續性契約
    ，如租賃、消費借貸、僱傭、委任等，均以得隨時終止為原
    則，此由民法第450條第2項、第478條後段、第488條第2項
    、第549條第1項規定至明，是以兩造間之無名繼續性契約，
    自應可類推適用民法相關規定，允許契約當事人有任意終止
    契約之權。
２、又工作未完成前，定作人得隨時終止；契約當事人之任何一
    方，得隨時終止委任契約。承租人租金支付有遲延者，出租
    人得定相當期限，催告承租人支付租金，如承租人於其期限
    內不為支付，出租人得終止契約。民法第511條本文、第549
    條第1項、第440條第1項分別定有明文。此外，契約當事人
    之一方遲延給付者，他方當事人得定相當期限催告其履行，
    如於期限內不履行時，得解除其契約。民法第254條亦有明
    定。又除民法第263條關於終止權之行使方法及效力準用解
    除權之規定，其餘並無準用規定，惟在繼續性契約，如當事
    人一方發生給付遲延之情形，自可類推適用民法第254條以
    下關於契約解除之規定。而當事人約定債務人遲延給付時，
    須經債權人定一定之期限催告其履行，而債務人於期限內仍
    不履行，債權人始得解除契約者，債權人催告所定期限雖較
    約定期限為短，但如自催告時起，已經過該約定之期限，債
    務人仍不履行，基於誠實信用原則，應解為債權人得解除契
    約（最高法院90年台上字第1231號民事裁判先例意旨參照）
    。
３、查，被上訴人於91年10月22日委請律師發函予上訴人，其意
    旨略以：本人於86年8月21日與上訴人就本人所有○○路000號
    與上訴人之○○街0號，雙方相鄰地界訂立協議書，惟上訴人
    自88年10月以後即未再依前開協議書之內容按時給付每月之
    租金2萬元，且在本人之基地內打入之地錨已逾施工期限之2
    70日，迄今尚未拆除；另雙方之地界線業經法院判決確定，
    上訴人越界建築甚明，以上種種嚴重影響本人之權益甚巨，
    雖經本人屢次催促上訴人依協議書內容履行，惟均未獲置理
    。為此，請上訴人於文到10日內依前開協議書內容履行，否
    則，除以本函終止雙方前開協議書之表示外，並另行追究上
    訴人之民事責任等語（見原審卷第285頁至第286頁），上訴
    人已於91年10月23日收受該律師函，亦為上訴人所不爭執（
    見不爭執事項７）。被上訴人於上開律師函中已表明上訴人
    有未依協議書履行給付租金、拆除地錨等情事，且因兩造地
    界線已確定，應履行協議書內容，並限上訴人於文到10日內
    履行86年8月21日協議書之內容，否則以該函之送達為終止
    契約之意思表示。又被上訴人雖僅定10日之催告期間，惟上
    訴人自承接獲上開律師函後迄未依雙方協議給付租金，且距
    被上訴人以該律師函終止雙方協議之時點至上訴人提起前案
    拆屋還地訴訟日即92年4月21日止（見原法院92年度投簡調
    字第321號卷第4頁、第27頁），已近6個月，則被上訴人所
    為終止契約之附停止條件之意思表示，堪認催告後已經過相
    當期間，上訴人仍未履行，基於誠實信用原則，自應認86年
    8月21日協議書之法律關係於92年4月20日前已發生合法終止
    之效力。
４、上訴人雖辯稱兩造間之租賃契約縱使已終止，然租賃契約與
    其餘協議部分，屬契約聯立性質，不互相影響，兩造間除租
    賃部分之協議書尚未終止；且前案確定判決認定除租賃契約
    之協議書部分並未終止，而另案被上訴人與訴外人○○○○○○股
    份有限公司等人（下稱○○公司等人）間原法院107年度重訴
    字第16號返還土地事件，被上訴人於起訴狀亦援引前案確定
    判決所認定上訴人基於86年8月21日協議書有權占有000地號
    土地分割出之000-1地號土地，足見86年8月21日協議書並未
    終止云云。惟兩造間簽訂之協議書，性質上混合承攬、委任
    等繼續性契約之性質，已如前述，被上訴人本得隨時終止；
    況被上訴人寄予上訴人之上開律師函已表明催告上訴人未拆
    除地錨，且於確定地界後未再履行協議書之內容，上訴人事
    後亦未履行，亦已構成債務不履行，故除租賃之約定外，其
    餘協議書之約定亦已合法終止。至於前案確定判決就兩造間
    協議書之性質及除租賃契約之協議書內容亦未履行之重要爭
    點部分未為判斷，則關於前案確定判決有關「上訴人以積欠
    租金為由，固得終止○○路000號房地之租賃關係，惟主張連
    同終止系爭建物使用系爭土地之協議，則有未合」（見原審
    卷第241頁）部分，應無爭點效理論之適用。至於原法院107
    年度重訴字第16號返還土地事件當事人並非兩造，且係有關
    ○○公司等人是否無權占有被上訴人土地之爭議，嗣被上訴人
    與○○公司等人亦達成和解，有本院調取上開卷宗核閱無訛，
    顯無任何認定兩造間之協議書是否終止情事，本院自不受拘
    束。
５、兩造間之86年8月21日協議書之法律關係既經被上訴人合法終
    止而消滅，則上訴人依據系爭協議書之法律關係，請求被上
    訴人出具系爭同意書，即屬無據。
㈢、上訴人於備位之訴，依據不當得利之法律關係，請求被上訴
    人應返還其因履行兩造合建契約所支付之1466萬6090元，為
    無理由：
１、上訴人雖主張其所支出之1466萬6090元，為基於兩造合建契
    約上訴人將來可取得新建物之代價，兩造間之合建契約既已
    終止，被上訴人應返還不當得利云云。惟兩造間之法律關係
    並無合建契約乙節，且無任何「房地交換」、「以屋換地」
    、「以價金購買房屋」等約定，業如前述。則上訴人主張兩
    造為該新建物之起造人，其所支付之1466萬6090元係為上訴
    人將來取得新建物之代價云云，已無從採信。
２、此外，如附件所示「國建」欄之430萬8361元、「賈秀珍」欄
    之77萬9979元、「水沙蓮」欄之44萬7750元，係由丙○○收受
    乙節，固為兩造所不爭執（見不爭執事項６），惟交付金錢
    之原因多端，並無從僅以丙○○收受上開金錢，即認係上訴人
    為履行兩造間之協議書所為。又上訴人曾與丙○○簽立「清償
    借貸墊付利息等暨土地合作經營備忘錄」及「土地合作開發
    協議書」，嗣上訴人對丁○○提起詐欺等告訴，並於刑事告訴
    狀記載略以：丙○○因積欠○○鄉貸款利息‧‧‧要求告訴人（即
    上訴人）幫他繳納而願共同就○○段000-0、000-00、000-00
    、000-00、000-00土地合作經營，雙方並簽訂「清償借貸墊
    付利息等暨土地合作經營備忘錄」，告訴人即陸續交付如下
    款項：87.3.23交付17萬9979元、87.3.23交付15萬元、87.4
    .20交付20萬元、87.5.22交付20萬元、87.6.22交付20萬元
    、87.7.15交付44萬7750元、87.9.4交付14萬9250元、87.10
    .4交付14萬9250元、87.11.4交付14萬9250元、87.12.4交付
    14萬9250元、88.1.4交付14萬9250元、88.2.4交付14萬9250
    元、88.3.4交付14萬9250元、88.4.3交付14萬9250元、88.5
    .5交付14萬9250元、88.6.6交付14萬9250元、88.8.4交付13
    萬4250元、88.10.4交付7萬3780元。丙○○迄今未依「土地合
    作開發協議書」移轉5筆土地，亦未依「清償借貸墊付利息
    等暨土地合作經營備忘錄」將農會債權設定移轉於告訴人並
    請求告訴人代繳之本息，可知丙○○係以合作經營為餌，遂其
    詐欺得利之目的等語（見臺灣南投地方檢察署【下稱南投地
    檢署】96年度偵字60號卷附刑事告訴狀，影印後附於本院卷
    第000至395頁）；另再以上開事實理由，對丙○○、蔡王素美
    、被上訴人提起96年度偵字第3146號損害債權及偽造文書告
    訴（見97年度他字第68號卷附刑事告訴狀，影印後本院卷第
    397頁至405頁），觀之上訴人於上開刑事告訴狀所列之款項
    即為附件「國建」欄、「賈秀珍」欄、「水沙蓮」欄所示之
    款項。則上訴人主張其係基於系爭協議書而給付被上訴人上
    開款項云云，即與其在上開偵查案件所述不符，已無足採。
    又如附件所示「鑿井工程」欄之63萬元部分，參諸上訴人提
    出之其與○○○○工程行即張榮豐於87年8月23日所簽訂工程合
    約書之記載（見原審卷第77頁至第80頁），契約當事人為上
    訴人與○○○○工程行，並非被上訴人，且就工程地點係記載「
    日月潭」，亦非000地號土地，上訴人既未舉證證明該給付
    予○○○○工程行之工程款係因履行兩造協議書所支付，其請求
    被上訴人返還，即屬無據。又如附件所示「合建預付款」欄
    之850萬元部分，固據上訴人提出88年12月21日暫收條、88
    年12月24日暫收條，其上記載丙○○與被上訴人有收到本件合
    建改建之現金支付款400萬元、450萬元（股東往來提領帳號
    ：臺灣中小企銀000-00-00000-0）等語（見原審卷第91頁、
    第95頁），且上開暫收條同時蓋有被上訴人及丙○○之印文，
    惟關於被上訴人之印文為「蔡堂榮」，顯非被上訴人「蔡唐
    榮」之印文，即難認上開印文為被上訴人所用印。再據原審
    函詢上開臺灣中小企銀之帳號於88年12月間支出400萬元、4
    50萬元之相關資料，惟已因傳票之保管年限為15年而已銷毀
    ，故無法提供取款憑條或傳票等相關資料等情，亦有臺灣中
    小企業銀行○○分行109年6月15日109○○字第0000000000號函
    暨所附交易明細在卷可參（見原審卷第349頁、第355頁至第
    362頁），則上訴人所提88年12月21日暫收條、88年12月24
    日暫收條是否足以證明被上訴人曾收受該850萬元，已非無
    疑。況且上訴人另與丙○○簽立上開「清償借貸墊付利息等暨
    土地合作經營備忘錄」及「土地合作開發協議書」之協議，
    則上訴人縱有支付上開850萬元予丙○○之事實，亦可能基於
    上訴人與丙○○間之法律關係而為，亦無從逕認係基於兩造間
    上開協議書所為。從而，上訴人主張因86年8月21日協議書
    已終止，其所支付之上開費用1466萬6090元已無法律上原因
    ，被上訴人受有不當得利，請求被上訴人返還，洵屬無據。
３、再者，請求權因15年間不行使而消滅；消滅時效，自請求權
    可行使時起算；時效因請求而中斷者，若於請求後6個月內
    不起訴，視為不中斷，民法第125條本文、128條前段、第13
    0條分別定有明文。另不當得利返還請求權之消滅時效，應
    自不當得利成立要件具備即財貨發生損益變動（一方受利益
    致他方受損害），而無法律上原因時起算（最高法院106年
    度台上字第1162號判決意旨參照）。故不當得利請求權得請
    求時點之計算，應以不當得利發生時起算，則終止契約以不
    當得利法律關係主張原受領之金錢無法律上之利益而請求返
    還，應以終止契約時為不當得利返還請求權消滅時效之起算
    時點。查，被上訴人於91年10月22日委請律師發函向上訴人
    為終止契約之意思表示，於相當期限經過後，至少於92年4
    月20日前已合法終止而生終止之效力乙情，業如前述。縱認
    丙○○係代理被上訴人收受上開款項，然上訴人自92年4月20
    日起即得向被上訴人請求返還，其遲至108年8月7日始提起
    本件訴訟向被上訴人為上開請求，有原審收文章可參（見原
    審卷第11頁），則上訴人就被上訴人之不當得利返還請求權
    顯已罹於15年時效期間而歸於消滅。上訴人雖曾於98年8月
    間以98年8月24日國總建（管）字第0000000000號函催告被
    上訴人履行契約或其他事項，惟並未請求被上訴人返還上開
    不當得利（見原審卷第99至101頁），自難認就不當得利返
    還請求權有時效中斷之情事；而縱認上開函文有請求被上訴
    人返還不當得利之情事，上訴人亦未於請求後6個月內提起
    訴訟，則依民法第130條之規定，亦已視為不中斷。此外，
    上訴人復未能舉證有何時效中斷之事由，故本件縱有上訴人
    所稱之不當得利，其返還請求權亦已罹於時效，被上訴人自
    可拒絕給付。
五、綜上所述，上訴人於先位之訴，依據系爭協議書請求被上訴
    人應出具系爭同意書；及於備位之訴，依據不當得利之法律
    關係請求被上訴人給付1466萬6090元及自97年8月5日起至清
    償日止按年息百分之5計算之利息，均無理由，應予駁回。
    上訴人之訴既經駁回，所為假執行之聲請，亦應併予駁回。
    原審就此部分為上訴人敗訴之判決，於法並無不合，上訴意
    旨指摘原判決此部分不當，求予廢棄，為無理由，應予駁回
    。
六、本件事證已臻明確，兩造其餘之攻擊或防禦方法及所提證據
    ，經本院審酌後均認與本件之結論無涉，茲不再一一論列，
    併予敘明。
七、據上論結，本件上訴為無理由，爰判決如主文。
中　　華　　民　　國　　110 　年　　10　　月　　5 　　日
                工程法庭    審判長法　官  游文科
                                  法　官  楊珮瑛
                                  法　官  李慧瑜
正本係照原本作成。
上訴人得上訴。
如不服本判決，須於收受判決送達後20日內向本院提出上訴書狀
，其未表明上訴理由者，應於提出上訴後20日內向本院提出上訴
理由書狀（均須按他造人數附具繕本）。因疫情而遲誤不變期間
，得向法院聲請回復原狀。
上訴時應提出委任律師為訴訟代理人之委任狀。具有民事訴訟法
第466條之1第1項但書或第2項之情形為訴訟代理人者，另應附具
律師及格證書及釋明委任人與受任人有該條項所定關係之釋明文
書影本。如委任律師提起上訴者，應一併繳納上訴審裁判費。

                                  書記官  陳秀鳳
　　　　　　　　　　　　　　　　　
中　　華　　民　　國　　110 　年　　10　　月　　5 　　日